臺灣高雄地方法院民事判決
111年度訴字第814號

訴訟代理人  劉伊靜  
被      告  劉潤生（吳劉秀枝之繼承人）


            劉泓君（甲ＯＯ之代位繼承人）


            劉泓斌（甲ＯＯ之代位繼承人）


            劉品宣（甲ＯＯ之代位繼承人）


上列當事人間請求分割共有物事件，於中華民國111年10月6日言
詞辯論終結，本院判決如下：
    主      文
一、被告劉潤生應就被繼承人乙ＯＯＯ共有如附表一所示土地暨建
    物，依附表二所示土地暨建物分割後所有權應有部分，辦理
    繼承登記。
二、被告劉泓君、劉泓斌、劉品宣應就被繼承人甲ＯＯ共有如附表
    一所示土地暨建物，依附表二所示土地暨建物分割後所有權
    應有部分，辦理繼承登記。
三、兩造共有如附表一所示土地暨建物應予變價分割，所得價金
    按附表三所載比例分配。
四、訴訟費用由兩造按附表三所載比例負擔。
　　 事實及理由
甲、程序事項
　　被告劉潤生、劉泓君、劉泓斌、劉品宣經合法通知（院卷頁
    35），其等均未於言詞辯論期日到場，核無民事訴訟法第38
    6條所列各款事由，爰依原告之聲請，由其一造辯論而為判
    決。
乙、實體事項
一、原告起訴主張：
　㈠附表一所示土地暨建物（下稱系爭房地）原為登記所有權人
    即被繼承人乙ＯＯＯ（民國82年1月7日歿）及被告劉潤生共有
    （權利範圍如附表一所示），其中劉潤生之應有部分，經法
    院強制執行拍賣程序而由原告拍定取得，並於109年12月8日
    辦理所有權移轉登記完畢。另乙ＯＯＯ歿後，其應有部分由配
    偶甲ＯＯ及子劉潤生繼承；其後甲ＯＯ於103年5月25日歿，甲ＯＯ
    歿後，劉潤生即為拋棄繼承，其權利則由孫子女即被告劉泓
    君、劉泓斌、劉品宣代位繼承，是以系爭房地現為兩造共有
    。
　㈡系爭房地既為兩造共有，兩造就系爭房地並無依法令或協議
    不能分割之情事，考量系爭房地為4層樓公寓之第3層樓，面
    積狹小，且僅有一個出入門戶，客觀上難以原物分割，爰依
    民法第823條第1項、第824條第1、2項規定，請求變價分割
    ；又因乙ＯＯＯ、甲ＯＯ先後死亡，繼承人劉潤生，代位繼承人
    劉泓君、劉泓斌、劉品宣迄今均未辦理繼承登記，爰併請求
    命其等於分割共有物前辦理等語，並聲明：1.劉潤生應就被
    繼承人乙ＯＯＯ遺留之系爭房地（權利範圍各16分之1、4分之1
    ）應有部分，辦理繼承登記；2.劉泓君、劉泓斌、劉品宣就
    被繼承人甲ＯＯ遺留之系爭房地（權利範圍各16分之1、4分之
    1）應有部分，辦理繼承登記；3.系爭房地准予變價分割，
    所得價金按兩造應有部分比例分配；4.訴訟費用由兩造按應
    有部分比例負擔。
二、被告經合法通知，均未於本院言詞辯論期日到庭，亦未提出
    書狀為任何聲明或陳述。
三、本院之判斷　　
　㈠原告得訴請分割系爭房地
　1.按共有物如無因物之使用目的不能分割或契約訂有不分割之
    期限者，各共有人得隨時請求分割共有物；共有物之分割方
    法，不能協議決定者，法院得因任何共有人之聲請，命以原
    物分配於各共有人或變賣共有物以價金分配於各共有人之方
    式分配，民法第823條第1項、第824條第2項第2款分別定有
    明文。
　2.查系爭房地登記所有權人雖為乙ＯＯＯ，然乙ＯＯＯ於82年1月7日
    歿，系爭房地由其配偶甲ＯＯ、其子劉潤生繼承，其後甲ＯＯ於
    103年5月25日歿，劉潤生即向臺灣士林地方法院聲請拋棄繼
    承，經該院於103年10月30日以103年度司繼字第1243號准予
    備查，遂由孫子女劉泓君、劉泓斌、劉品宣代位繼承甲ＯＯ之
    應有部分等情，有乙ＯＯＯ、甲ＯＯ繼承系統表、劉潤生等人戶
    籍謄本、前開法院公告在卷可佐（本院111年度審訴字第381
    號卷<下稱審訴卷>頁163、175-189）；再依據系爭房地登記
    謄本所載權利範圍計算（審訴卷頁31-47），劉潤生、劉泓
    君、劉泓斌、劉品宣就系爭房地之應有部分如附表二土地暨
    建物分割後所有權應有部分欄所載，應堪以認定。另本院亦
    查無事證可認系爭房地有何依使用目的或法令限制而不能分
    割之情事，且劉潤生、劉泓君、劉泓斌、劉品宣，均未於言
    詞期日到庭或提出書狀為任何聲明或陳述，堪認雙方難以達
    成分割協議，本院認依前開規定，原告主張系爭房地為兩造
    共有，並請求分割等語，應屬有據，自應准許。
　㈡本件系爭房地之分割方法
　1.按分割共有物，究以原物分割，或變價分割為適當，法院應
    斟酌當事人意願、共有物之使用情形、物之經濟效用及全體
    共有人之利益等情形而為適當分割，不受共有人所主張分割
    方法之拘束（最高法院87年度台上字第1402號、88年度台上
    字第600號判決意旨參照）。
　2.查系爭房地（建物門牌號碼為高雄市○○區○○街00巷0弄0○0號
    ）為4層公寓第3層之鋼筋混凝土造建物，各樓層並無獨立對
    外出入口，對外僅能由1樓大門出入等情，有系爭房地登記
    謄本、系爭房地現況照片、本院109年度司執字第6211號執
    行案件（下稱司執卷）之執行筆錄、指封切結書、鑑定報告
    暨現場照片在卷可查（審訴卷頁191-199、司執卷頁13-15、
    19-20）；依據上開證據，就建築結構上而言，系爭房地已
    難以經由結構上區隔進行分割，而就使用收益而言，系爭房
    地亦需合一整體為使用，始能發揮最大經濟效用，若強令採
    取原物分割，勢將損及系爭房地經濟價值，亦無益於全體共
    有人，因此本件分割方法之擇定，自應以系爭房地權利歸屬
    一致為主要考量。
　3.本院審酌前開因素後，認為本件若採變價分割，除了可維護
    系爭房地權利歸屬一致性外，倘共有人有意承買，仍得藉由
    於變賣程序中行使優先承購權達成目的，而可兼顧系爭房地
    經濟價值及全體共有人權益，故認系爭房地應以變價分割，
    並將變價所得價金按兩造如附表三所示所示應有部分之比例
    分配，應屬適當。
　㈢被告應辦理繼承登記部分
　1.按因繼承、強制執行、徵收、法院之判決或其他非因法律行
    為，於登記前已取得不動產物權者，應經登記，始得處分其
    物權，民法第759 條定有明文。又共有物之分割在使共有關
    係變更為單獨所有，其性質為共有人間應有部分之交換，自
    屬處分行為，須以共有人之處分權存在為前提，是以共有人
    就共有物如無處分權可資行使，共有人無從以協議方式為分
    割，法院亦不能依共有人之請求為裁判分割，故共有之不動
    產之共有人中一人死亡，他共有人請求分割共有物時，為求
    訴訟之經濟起見，可許原告就請求繼承登記及分割共有物之
    訴合併提起，即以一訴請求該死亡之共有人之繼承人辦理繼
    承登記並請求該繼承人於辦理繼承登記後，與原告及其餘共
    有人分割共有之不動產（最高法院69年度台上字第1134號判
    例、70年第2次民事庭會議決議意旨參照）。
　2.本件依系爭房地登記謄本顯示（審訴卷頁31-47），系爭房
    地登記所有權人仍為乙ＯＯＯ，其就系爭房地之應有部分為土
    地各8分之1、建物4分之1，然乙ＯＯＯ於82年1月7日歿後，其
    就系爭房地之應有部分，由劉潤生繼承及劉泓君、劉泓斌、
    劉品宣代位繼承等情，本院業已說明如前；惟劉潤生、劉泓
    君、劉泓斌、劉品宣迄今均未就其等繼承取得系爭房地之應
    有部分辦理繼承，則其等在辦妥繼承登記前，尚無從就系爭
    房地為分割；則依前揭說明，自應於辦理繼承登記後，其等
    對系爭房地有處分權後，而可為分割之處分行為，是以本院
    既准予就系爭房地為分割（詳如前述），則原告請求劉潤生
    、劉泓君、劉泓斌、劉品宣辦理繼承登記，自屬有據，應予
    准許。
四、另分割遺產之訴，核其性質，兩造本可互換地位，本件原告
    訴請分割系爭房地雖於法有據，然被告等人之應訴乃法律規
    定所不得不然，且本件分割結果，兩造均蒙其利，訴訟費用
    之負擔自以參酌兩造就本件建物應有部分比例分擔較為公允
    ，即兩造依附表三所示比例負擔。爰依民事訴訟法第80條之
    1、第85條第1項前段規定，職權酌定訴訟費用負擔如主文第
    4項所示。
五、本件事證已臻明確，原告所提其餘攻擊防禦方法及所提證據
    ，經本院斟酌後，認不足以影響本判決之結果，自無逐一詳
    予論駁之必要，附此敘明。
六、據上論結，原告之訴為有理由，依民事訴訟法第385條第1項
    前段、第80條之1 ，判決如主文。
中　　華　　民　　國　　111 　年　　10　　月　　20　　日
                   民事第五庭  法　 官　賴寶合
以上正本係照原本作成。
如對本判決上訴，須於判決送達後20日內向本院提出上訴狀。如
委任律師提起上訴者，應一併繳納上訴審裁判費。
中　　華　　民　　國　　111 　年　　10　　月　　20　　日
                               書記官　王珮樺